ACORDAO-COMPLETO-2530811

ACÓRDÃO 2452/2022 ATA 13/2022 - PRIMEIRA CÂMARA

VISTOS, relatados e discutidos estes autos de tomada de contas especial instaurada pelo Fundo Nacional de Saúde/Ministério da Saúde (FNS/MS) , devido à ocorrência de desvio de objeto/finalidade na utilização de recursos do Sistema Único de Saúde (SUS) , repassados ao município de Assis Brasil/AC, nos exercícios de 2009 e 2010. 
ACORDAM os ministros do Tribunal de Contas da União, reunidos em sessão da 1ª Câmara, ante as razões expostas pelo relator, em:
9.1. considerar revel, para todos os efeitos, o município de Assis Brasil/AC, nos termos do art. 12, § 3º, da Lei 8.443/1992, dando-se prosseguimento ao processo;
9.2. julgar irregulares as contas do município de Assis Brasil/AC, com fundamento no art. 16, III, "b" e "c", da Lei 8.443/1992, e condená-lo ao pagamento das quantias a seguir indicadas, atualizadas monetariamente e acrescidas de juros de mora, calculados a partir das datas especificadas até a data do efetivo recolhimento, fixando o prazo de 15 (quinze) dias, a contar da notificação, para que comprove, perante o Tribunal (art. 214, III, "a", do RI/TCU) , o recolhimento das dívidas aos cofres do Fundo Municipal de Saúde, na forma da legislação em vigor:
	DATA DA OCORRÊNCIA 
	VALOR ORIGINAL (R$) 

	09/02/2009
	1.000,00

	05/03/2009
	1.694,00

	09/03/2009
	1.335,00

	11/03/2009
	1.100,00

	03/04/2009
	2.548,23

	16/04/2009
	1.100,00

	19/05/2009
	1.100,00

	16/06/2009
	1.335,00

	16/06/2009
	1.100,00

	08/07/2009
	1.100,00

	23/07/2009
	200,00

	10/08/2009
	1.100,00

	16/09/2009
	1.100,00

	16/10/2009
	1.100,00

	17/11/2009
	180,00

	23/11/2009
	1.100,00

	29/12/2009
	1.100,00

	06/01/2010
	180,00

	08/01/2010
	5.200,00

	14/01/2010
	1.100,00

	10/03/2010
	5.800,00

	27/04/2010
	300,00

	27/04/2010
	150,00

	27/04/2010
	2.850,00

	26/05/2010
	150,00

	23/06/2010
	150,00

	20/07/2010
	2.500,00

	18/08/2010
	900,00

	13/10/2010
	150,00

	13/10/2010
	150,00

	25/11/2010
	150,00

9.3. autorizar, desde logo, se requerido, com fundamento no art. 26, da Lei 8.443/1992, c/c o art. 217, §§ 1º e 2º, do RI/TCU, o parcelamento das dívidas em até 36 parcelas, incidindo, sobre cada parcela, corrigida monetariamente, os correspondentes acréscimos legais, fixando-lhes o prazo de 15 (quinze) dias, a contar do recebimento da notificação, para comprovar, perante o Tribunal, o recolhimento da primeira parcela, e de 30 (trinta) dias, a contar da parcela anterior, para comprovar o recolhimento das demais parcelas, devendo incidir, sobre cada valor mensal, atualizado monetariamente, os juros de mora devidos, no caso do débito, na forma prevista na legislação em vigor, alertando o responsável de que a falta de comprovação do pagamento de qualquer parcela importará o vencimento antecipado do saldo devedor, nos termos do art. 217, § 2º, do RI/TCU;
9.4. autorizar, desde logo, nos termos dos arts. 219, II, do RI/TCU e 28, II, da Lei 8.443/1992, a cobrança judicial das dívidas, caso não atendidas as notificações;
9.5. encaminhar cópia da deliberação ao chefe da Procuradoria da República no Estado do Acre, em cumprimento ao disposto no § 3º do art. 16, da Lei 8.443/1992.
9.6. enviar cópia desta deliberação ao responsável e ao Fundo Nacional de Saúde do Ministério da Saúde, informando que o inteiro teor da deliberação estará disponível, no dia seguinte a sua oficialização, para a consulta no endereço www.tcu.gov.br/acordaos.

Tomada de contas especial instaurada em razão da identificação de ocorrência de desvio de objeto/finalidade na utilização de recursos do Sistema Único de Saúde (SUS), repassados à municipalidade,  nos exercícios de 2009 e 2010.

Primeira Câmara

Município de Assis Brasil/AC.

3. Interessados/Responsáveis:
3.1. Interessado: Fundo Nacional de Saúde - MS (00.530.493/0001-71).
3.2. Responsável: Município de Assis Brasil/AC (04.045.993/0001-79).

13.1. Ministros presentes: Walton Alencar Rodrigues (Presidente), Benjamin Zymler e Vital do Rêgo.
13.2. Ministro-Substituto convocado: Augusto Sherman Cavalcanti.
13.3. Ministro-Substituto presente: Weder de Oliveira (Relator).

WEDER DE OLIVEIRA

Reproduzo a seguir, com os ajustes de forma, a instrução da Secretaria de Controle Externo de Tomada de Contas Especial (Secex-TCE) [footnoteRef:2]: [2:  Peça 78.] 
"INTRODUÇÃO
Cuidam os autos de tomada de contas especial instaurada pelo Fundo Nacional de Saúde (FNS) , em desfavor das Sras.  Maria Eliane Gadelha Carius, na condição de prefeita de Assis Brasil/AC, entre 2009 e 2012 (peça 14 e peça 15, p. 1-2) , e Ana Maria Cunha do Nascimento Figueiredo, na condição de secretária municipal de saúde, entre 2009 e 2012 (peça 1, p. 1, § 4º, peça 15, p. 3, e peça 16, p. 1) , e do próprio município de Assis Brasil/AC, em razão da identificação de ocorrência de desvio de objeto/finalidade na utilização de recursos do Sistema Único de Saúde (SUS) , repassados à municipalidade,  nos exercícios de 2009 e 2010, conforme constatado por auditoria promovida pelo Departamento Nacional de Auditoria do SUS (Denasus) , junto ao ente recebedor.
HISTÓRICO
Uma descrição detalhada dos motivos que deram origem a esta TCE e do débito tratado por ela (valor histórico de R$ 78.722,23, quando da instauração da TCE, pelo FNS, posteriormente reduzido para R$ 39.022,23, durante análise realizada no âmbito da SecexTCE) , encontram-se descritos em instrução anterior à peça 45, p. 1-8, §§ 2-33.
Cumpre relembrar que os autos tiveram como origem irregularidades consignadas em Relatório de Auditoria 14943 (peça 2) , do Departamento Nacional de Auditoria do Sistema Único de Saúde (Denasus) , decorrente de fiscalização realizada em novembro de 2014, na Secretaria Municipal de Saúde de Assis Brasíl/AC, com o objetivo de apurar a regularidade da aplicação de recursos do Incentivo de Atenção Básica aos Povos Indígenas (IAB-PI) , repassados pelo FNS à municipalidade (peça 2, p. 3) .
O FNS arrolou como responsáveis, nesta TCE, as Sras.  Maria Eliane Gadelha Carius, na condição de prefeita de Assis Brasil/AC, entre 2009 e 2012 (peça 14 e peça 15, p. 1-2) , e Ana Maria Cunha do Nascimento Figueiredo, na condição de secretária municipal de saúde, entre 2009 e 2012 (peça 1, p. 1, § 4º, peça 15, p. 3, e peça 16, p. 1) , e o próprio município de Assis Brasil/AC, em razão da identificação de ocorrência de desvio de objeto/finalidade na utilização de recursos do Sistema Único de Saúde (SUS) .
Em análises anteriores (peças 38 e 45) , entendeu-se que a responsabilização efetuada pelo tomador de contas especial, atribuindo ao município a obrigação pelo ressarcimento do débito decorrente de desvio de objeto/finalidade, é compatível com o entendimento firmado pelo TCU, por meio do item 9.3.2.2, do Acórdão 1072/2017-TCU-Plenário, de relatoria do Ministro Bruno Dantas, segundo o qual os valores arguidos deveriam ser recompostos pelo ente federado (peça 38, p. 4-5, §§ 16-20) .
Verificou-se também que a ex-prefeita e a ex-secretária municipal de saúde não responderiam pelo débito caracterizado, visto que os recursos foram despendidos em favor do município. Por outro lado, elas poderiam ser chamadas em audiência, por terem participado do acometimento dessas irregularidades, ao permitirem/autorizarem diversos dos pagamentos/despesas contestados nestes autos (peças 17-21) .
Contudo, como observou-se que os valores foram utilizados em benefícios da sociedade local e da administração municipal, além de se constatar ter incidido a prescrição da pretensão punitiva sobre a maior parte dessas irregularidades (peça 38, p. 5, § 24) , considerou-se que o Tribunal adotaria uso de rigor excessivo, caso optasse por aplicar-lhes alguma sanção pecuniária (peça 38, p. 5, § 21-23) .
Dessa forma, propôs-se a citação apenas do município, com vistas a restituir os recursos aos cofres do seu respectivo Fundo Municipal de Saúde (peça 38, p. 5-7) .
Essa proposição foi acolhida pelos dirigentes da SecexTCE, tendo a unidade técnica se pronunciado, em 29/5/2020, pela citação do município de Assis Brasil/AC (peças 38-40) .
Conclusos os prazos processuais, observou-se que o município de Assis Brasil/AC quedou silente, mesmo sendo devidamente notificado.
Ao não apresentar defesa, entendeu-se que o ente federativo deixou de produzir prova da regular aplicação dos recursos. Assim, ante a inexistência de elementos capazes de elidir as irregularidades relacionadas à ocorrência de desvio de finalidade (valor histórico de R$ 39.022,23) , manifestou-se favoravelmente pela condenação do município quanto ao ressarcimento, de seu respectivo Fundo Municipal de Saúde, dos débitos caracterizados nesta TCE relativos ao desvio de finalidade na utilização de recursos repassados (peça 45, p. 8, §§ 32-33) .
Propôs-se, ainda, conceder, ao ente federativo, novo e improrrogável prazo de quinze dias para o recolhimento da importância devida, atualizada monetariamente (sem a incidência de juros moratórios) , nos termos do art. 12, §§ 1º e 2º, da Lei 8.443/1992, c/c o art. 202, §§ 2º ao 4º, do RITCU, informando-lhe que a liquidação tempestiva do débito atualizado monetariamente sanearia o processo e permitiria que suas contas fossem julgadas regulares com ressalva, dando-lhe quitação, nos termos do art. 202, § 4º, do Regimento Interno do TCU, ao passo que a ausência dessa liquidação tempestiva levaria ao julgamento pela irregularidade das contas, com imputação de débito a ser atualizado monetariamente e acrescido de juros moratórios, nos termos do art. 19, da Lei 8.443/1992.
Essas e demais proposições (como o afastamento da ex-prefeita e da ex-secretária municipal de saúde da relação processual, entre outras; peça 45, p. 9-10, § 39) foram acolhidas pelo representante do MP/TCU (peça 48) , e pelo relator do processo, dando origem ao excerto do Acórdão 7239/2021-TCU-Primeira Câmara (peça 50) :
 (...) 
Considerando que devem ser integralmente acolhidas a instrução da Secex-TCE e o parecer do MP/TCU.
Os ministros do Tribunal de Contas da União, reunidos em sessão da 1ª Câmara, ACORDAM, por unanimidade, quanto ao processo a seguir relacionado, com fundamento nos arts. 1º, 12, § 1º, da Lei 8.443, de 16/7/1992, c/c os arts. 1º, I, 17, I, § 2º e § 3º, art. 202, e na forma do art. 143, I, "c", todos do RI/TCU, em: excluir as Sras. Maria Eliane Gadelha Carius e Ana Maria Cunha do Nascimento Figueiredo da relação processual; considerar revel o município de Assis Brasil/AC, nos termos do art. 12, § 3º, da Lei 8.443/1992; fixar novo e improrrogável prazo de 15  (quinze)  dias, a contar da ciência, para que o responsável efetue e comprove, perante este Tribunal, o recolhimento aos cofres do Fundo Municipal de Saúde de Assis Brasil/AC das importâncias abaixo discriminadas, atualizadas monetariamente a partir das datas indicadas até a data do efetivo recolhimento, na forma da legislação em vigor, abatendo-se na oportunidade os valores já ressarcidos (se for o caso) ; e em cientificar o responsável de que a liquidação tempestiva do débito, atualizado monetariamente, saneará o processo e as respectivas contas poderão ser julgadas regulares com ressalvas, dando-se-lhe quitação, uma vez comprovada a boafé, nos termos do § 4º do art. 202 do RI/TCU. (...) 
 (Acórdão 7239/2021-TCU-Primeira Câmara; relator Ministro-Substituto Weder de Oliveira) 
Ato contínuo, foi expedida a notificação de dívida registrada no quadro a seguir:
Quadro 1 - Notificação de dívida decorrente do Acórdão 7239/2021-TCU-Primeira Câmara.
	Destinatário
	Ofício de notificação
	Aviso de Recebimento (AR) 
	Resposta

	Município de Assis Brasil/AC, representado seu prefeito.
	OFÍCIO 22075/2021-TCU/Seproc, de 03/05/2021 (peça 57) .
	Recebido em 09/06/2021 (peça 75) .
	N/A

EXAME TÉCNICO
Em que pese o acórdão tenha determinado ao ente federativo que comprovasse, perante o Tribunal, o recolhimento a favor dos cofres do Fundo Municipal de Saúde de Assis Brasil/AC, verifica-se que não houve manifestação quanto a qualquer recolhimento (ver Quadro 1) .
Por consequência, entende-se que esses fatos impõem o julgamento pela irregularidade das contas do ente federativo.
Assim, considerando-se as análises e pronunciamentos já constantes deste processo (peças 45-48 e 50) , propor-se-á que o Tribunal julgue as contas do ente federativo irregulares, com imputação de débito a ser atualizado monetariamente e acrescido de juros moratórios, nos termos do art. 19, da Lei 8.443/1992.
CONCLUSÃO
Em face da exposição promovida na seção "Exame Técnico" da instrução em tela, entendese que o Tribunal deve pronunciar-se no sentido de julgar as contas do ente federativo irregulares, com imputação de débito a ser atualizado monetariamente e acrescido de juros moratórios, com fundamento nos arts. 1º, inciso I, 16, inciso III, alínea "b", e § 2º, da Lei 8.443/1992, c/c os arts. 19 e 23, inciso III, da mesma Lei, e com arts. 1º, inciso I, 209, inciso II, e § 5º, 210 e 214, inciso III, do Regimento Interno.
PROPOSTA DE ENCAMINHAMENTO
Diante do exposto, submete-se os autos à consideração superior, propondo ao Tribunal:
	a) considerar revel o município de Assis Brasil/AC, nos termos do art. 12, § 3º, da Lei 8.443/1992;
	b) com fundamento nos arts. 1º, inciso I, 16, inciso III, alíneas "b" e "c", e § 2º, da Lei 8.443/1992, c/c os arts. 19 e 23, inciso III, da mesma Lei, e com arts. 1º, inciso I, 209, inciso II, e § 5º, 210 e 214, inciso III, do Regimento Interno, julgar irregulares as contas do Município de Assis Brasil/AC, e condená-lo ao pagamento das quantias a seguir especificadas, com a fixação do prazo de quinze dias, a contar da notificação, para comprovar, perante o Tribunal (art. 214, inciso III, alínea "a", do Regimento Interno) , o recolhimento das dívidas aos cofres do Fundo Municipal de Saúde de Assis Brasil/AC, atualizadas monetariamente e acrescidas dos juros de mora, calculados a partir das datas discriminadas, até a data do recolhimento, na forma prevista na legislação em vigor, abatendo-se, na oportunidade, os valores já ressarcidos;
	DATA DA OCORRÊNCIA 
	VALOR ORIGINAL (R$) 

	09/02/2009
	1.000,00

	05/03/2009
	1.694,00

	09/03/2009
	1.335,00

	11/03/2009
	1.100,00

	03/04/2009
	2.548,23

	16/04/2009
	1.100,00

	19/05/2009
	1.100,00

	16/06/2009
	1.335,00

	16/06/2009
	1.100,00

	08/07/2009
	1.100,00

	23/07/2009
	200,00

	10/08/2009
	1.100,00

	16/09/2009
	1.100,00

	16/10/2009
	1.100,00

	17/11/2009
	180,00

	23/11/2009
	1.100,00

	29/12/2009
	1.100,00

	06/01/2010
	180,00

	08/01/2010
	5.200,00

	14/01/2010
	1.100,00

	10/03/2010
	5.800,00

	27/04/2010
	300,00

	27/04/2010
	150,00

	27/04/2010
	2.850,00

	26/05/2010
	150,00

	23/06/2010
	150,00

	20/07/2010
	2.500,00

	18/08/2010
	900,00

	13/10/2010
	150,00

	13/10/2010
	150,00

	25/11/2010
	150,00

c) autorizar, desde logo, a cobrança judicial das dívidas, caso não atendida a notificação, nos termos do art. 28, inciso II, da Lei 8.443/1992;
d) autorizar, caso requerido e se o processo não tiver sido remetido para cobrança judicial, o parcelamento das dívidas em até 36 (trinta e seis) parcelas mensais e consecutivas, nos termos do art. 26, da Lei 8.443/1992, c/c o art. 217, do RI/TCU, fixando-se o vencimento da primeira parcela em quinze dias, a contar do recebimento da notificação, e os das demais a cada 30 dias, devendo incidir, sobre cada valor mensal, os correspondentes acréscimos legais, na forma prevista na legislação em vigor, bem como esclarecer ao responsável que, em caso de parcelamento da dívida, a falta de pagamento de qualquer parcela importará no vencimento antecipado do saldo devedor (art. 217, § 2º, do RI/TCU) ; e
e) dar ciência da decisão proferida ao Município de Assis Brasil/AC, ao Fundo Municipal de Saúde de Assis Brasil/AC e ao Fundo Nacional de Saúde."
2.	O MP/TCU, representado pelo subprocurador-geral Lucas Rocha Furtado, manifestou-se de acordo com a proposta oferecida pela unidade instrutiva[footnoteRef:3]. [3:  Peça 81.] 
É o relatório.

não há.

Subprocurador-Geral Lucas Rocha Furtado.

TOMADA DE CONTAS ESPECIAL. SISTEMA ÚNICO DE SAÚDE. AUDITORIA DO DENASUS. DESVIO DE OBJETO E DE FINALIDADE. CITAÇÃO DA MUNICIPALIDADE. FIXAÇÃO DE NOVO E IMPRORROGÁVEL PRAZO PARA RECOLHIMENTO DO DÉBITO. NÃO RECOLHIMENTO. CONTAS IRREGULARES. PRESCRIÇÃO PUNITIVA.

TOMADA DE CONTAS ESPECIAL (TCE)

Secretaria de Controle Externo de Tomada de Contas Especial (Secex-TCE).

Em exame, processo de tomada de contas especial instaurada pelo Fundo Nacional de Saúde - Ministério da Saúde (FNS-MS) em desfavor das Sras. Maria Eliane Gadelha Carius, na condição de prefeita do munícipio Assis Brasil/AC entre 2009 e 2012 e Ana Maria Cunha do Nascimento Figueiredo, na condição de secretária municipal de saúde no mesmo período, e o próprio município, devido à identificação de desvio de objeto/finalidade na utilização de recursos do Sistema Único de Saúde (SUS) . 
O processo originou-se das constatações contidas no relatório de auditoria 14943[footnoteRef:2], decorrente de fiscalização realizada em novembro de 2014 na Secretaria Municipal de Saúde com o objetivo de apurar a regularidade da aplicação de recursos atinentes ao programa Incentivo de Atenção Básica aos Povos Indígenas (IAB-PI) repassados pelo FNS[footnoteRef:3]. [2:  Peça 2.]  [3:  Peça 2, p. 3.] 
A auditoria abrangeu os exercícios de 2009 a 2012 e constatou a ocorrência de dano ao erário no valor histórico de R$ 484.367,16 a ser ressarcido aos cofres do FNS[footnoteRef:4] e a devolução de R$ 78.722,23 ao Fundo Municipal de Saúde[footnoteRef:5], devido às seguintes irregularidades reportadas na instrução da unidade[footnoteRef:6]:  [4:  Peça 2, p. 33-54.]  [5:  Peça 2, p. 18-33.]  [6:  Peça 45, p. 1-8, §§2º-33.] 
"a) não comprovação da boa e regular aplicação de R$ 271.200,00, repassados pelo FNS na modalidade fundo a fundo entre outubro a dezembro de 2011 referente a recursos do IAB-PI (conta corrente nº 6624001-2 da agência CAIXA 8 Integração/AC) , em face da não apresentação de documentos comprobatórios das despesas realizadas (Constatação nº 358964 do Relatório de Auditoria nº 14943 do Denasus à peça 2, p. 8-10) ;
b) não comprovação da boa e regular aplicação de R$ 179.634,65, repassados pelo FNS na modalidade fundo a fundo entre 2009 e 2011 referente a recursos do IAB-PI (contas correntes nº s 58054-6 e 6963-9 da agência BB nº 4652-3) , em face da não apresentação de documentos comprobatórios das despesas realizadas (Constatação nº 358436 do Relatório de Auditoria nº 14943 do Denasus à peça 2, p. 10-11) . Esse valor incluiu o pagamento de R$ 78.309,96 à Sociedade de Desenvolvimento Ambiental do Alto Acre - SDAC (CNPJ 05.046.634/0001-07) , pois não foram disponibilizados os documentos comprobatórios da referidas despesa (Constatação nº 357711 do Relatório de Auditoria nº 14943 do Denasus à peça 2, p. 7-8) ;
c) não comprovação da boa e regular aplicação de R$ 33.532,51, repassados pelo FNS na modalidade fundo a fundo em 2012 referente a recursos do IAB-PI (conta corrente nº 6624001-2 da agência CAIXA 8 Integração/AC) (Constatação nº 358947 do Relatório de Auditoria nº 14943 do Denasus à peça 2, p. 11-12) ;
d) pagamentos de R$ 63.722,23 por serviços prestados e pela aquisição de materiais, realizados e adquiridos nos exercícios de 2009 a 2010 com recursos do IAB-PI (contas correntes nº s 58054-6 e 6963-9 da agência BB nº 4652-3) , mas que não possuíam relação com a execução de ações e procedimentos de assistência básica de saúde destinada às comunidades indígenas, pois se relacionavam a: serviços administrativos, construção de casa e posto de saúde, serviços jornalísticos, construção de barcos, pagamento de aluguel de funcionário da Funasa etc. (Constatação nº 357672 do Relatório de Auditoria nº 14943 do Denasus à peça 2, p. 6-7) ; e
e) pagamentos de R$ 15.000,00 por despesas relacionadas ao fornecimento de 2.500 refeições para indígenas internados em unidade de saúde gerida pela Secretaria Estadual de Saúde/AC, realizados no exercício de 2009 com recursos do IAB-PI (conta corrente nº 58054-6 da agência BB nº 4652-3) , mas que não possuíam relação com a execução de ações e procedimentos de assistência básica de saúde destinada às comunidades indígenas (Constatação nº 358660 do Relatório de Auditoria nº 14943 do Denasus à peça 2, p. 13-14) ."
Ainda segundo a Secex-TCE, as ocorrências supracitadas nos itens "a" até "c" (valor de R$ 484.367,16) caracterizam indícios de dano ao erário propriamente dito, devido à não demonstração do bom e regular uso de recursos públicos. Por outro lado, os itens "d" e "e" (valor de R$ 78.722,23) remetem à ocorrência de desvio de objeto e finalidade, conforme detalhamento do débito apresentado pelo Denasus[footnoteRef:7]. [7:  Peças 45 e 2, p. 18-54.] 
Esta TCE trata apenas do segundo grupo de irregularidades relacionadas ao desvio de objeto e finalidade. As demais são objeto do TC Processo 034.122/2017-6, da relatoria do ministro Augusto Nardes[footnoteRef:8], e deram origem ao Acórdão 4376/2020-TCU-Segunda Câmara, no qual foram julgadas irregulares as contas das Sras. Maria Eliane Gadelha Carius e Ana Maria Cunha do Nascimento Figueiredo. [8:  Peça 11 do TC Processo 034.122/2017-6.] 
As responsáveis arroladas na fase interna foram devidamente comunicadas, por meio de diversas notificações em várias datas entre 2015 e 2017[footnoteRef:9], e, diante da ausência da apresentação de quaisquer justificativas e da não devolução dos recursos, foi instaurada a presente tomada de contas especial. [9:  Peça 32, p. 11-13.] 
No âmbito do Tribunal, a unidade instrutiva concluiu que:
"15. (...) a ex-prefeita e a ex-secretária municipal de saúde não responderiam pelo débito caracterizado, visto que os recursos (parágrafo 3º, itens 'd' e 'e') foram despendidos em favor do município. Por outro lado, elas poderiam ser chamadas em audiência por terem participado do acometimento dessas irregularidades ao permitirem/autorizarem diversos dos pagamentos/despesas contestados nestes autos (peças 17-21) .
16. Contudo, como observou-se que os valores foram utilizados em benefícios da sociedade local e da administração municipal, além de se constatar ter incidido a prescrição da pretensão punitiva sobre a maior parte dessas irregularidades (peça 38, p. 5, § 24) , considerou-se que o Tribunal adotaria uso de rigor excessivo caso optasse por aplicar-lhes alguma sanção pecuniária (peça 38, p. 5, § 21-23) ."
Dessa forma, apenas o município foi citado, com o intuito de restituir os recursos aos cofres do seu próprio Fundo Municipal de Saúde[footnoteRef:10], nos seguintes termos: [10:  Peça 38, p. 5-7.] 
"Citação do município de Assis Brasil/AC (peças 38 e 42) 
Irregularidade: ocorrência de desvios de objeto e de finalidade na aplicação de recursos do Incentivo de Atenção Básica aos Povos Indígenas (IAB-PI) , transferidos ao município de Assis Brasil/AC pelo Fundo Nacional de Saúde, na modalidade fundo-a-fundo no período de 2009 e 2010, em razão da constatação de que esses recursos foram utilizados para pagamento de despesas que não detinham relação com ações, serviços e procedimentos de assistência básica de saúde destinada às comunidades indígenas, conforme descrito pelas Constatações nº 357672 e nº 358660 do Relatório de Auditoria nº 14943 do Denasus."
Devidamente comunicado, o município permaneceu silente, fato que ensejou a proposta da Secex-TCE de considerá-lo revel, dando regular prosseguimento ao processo.
Em seu exame final[footnoteRef:11], a unidade instrutiva promoveu a separação dos débitos decorrentes de desvio de objeto, que totalizaram R$ 39.700,00[footnoteRef:12], daqueles relativos a desvio de finalidade, cujo montante foi de R$ 39.022,23, conforme trecho que destaco por ser elucidativo de sua conclusão: [11:  Peça 45 (instrução que fixou novo e improrrogável prazo) .]  [12:  Peça 25, p. 24.] 
"25. Feita essa divisão, cabe registrar algumas particularidades que alcançam esta tomada de contas especial e que tratam de ocorrência de desvio de objeto ocorridos há mais de dez anos e anteriormente à Lei Complementar 141/2012. Ressalte-se que esta TCE trata de recursos repassados/dispendidos entre os anos de 2009 a 2010, ou seja, há mais de dez anos e anteriores ao referido normativo.
26. Até o advento do Acórdão 1072/2017-TCU-Plenário (rel. do Ministro Bruno Dantas) , que firmou entendimentos acerca da aplicação da LC 141/2012, o TCU abraçava a tese de que a caracterização do desvio de objeto não ensejava a devolução dos recursos assim aplicados, cabendo a restituição apenas na hipótese de desvio de finalidade. Mediante o referido decisum, em linha com o disposto na LC 141/2012, o TCU passou a entender que, nas hipóteses de desvios de objeto e de finalidade, o município precisa devolver os recursos ao fundo municipal, sem, contudo, fixar, expressamente, o marco temporal a partir do qual tal entendimento seria aplicável.
27. Com o Acórdão 1391/2019-TCU-Plenário (rel. Ministro-Substituto Marcos Bemquerer) , que cuidou da questão temporal de aplicabilidade do mencionado entendimento, o TCU acolheu a tese de que seria necessário a devolução dos recursos no caso de desvio de objeto, mesmo para as transferências fundo a fundo realizadas antes da LC 141/2012, pois caracterizaria afronta às disposições da lei orçamentária que fixava destinação específica para esses recursos, conforme trecho do seu voto:
9. Por seu turno, o MP/TCU, sustenta a inexistência de débitos referentes à desvio de objeto dos repasses fundo a fundo do SUS anteriores à Lei Complementar 141/2012, nos termos dos Acórdãos 3.582/2018 e 8.663/2017 da 1ª Câmara, ambos da relatoria do Ministro-Substituto Weder de Oliveira.
10. No caso em tela, ficou caracterizada a utilização de recursos da Atenção Básica no pagamento da remuneração de profissionais lotados no hospital mantido pelo Município, conforme apurado na ocorrência 86988 do Relatório de Auditoria Denasus 9783, infringindo o art. 6º da Portaria GM/MS 204/2007. Em momento posterior, foi descumprido o Termo de Ajuste Sanitário 242/2013, que visava a sanar o referido desvio de objeto, mediante previsão de devolução de valores ao Fundo Municipal de Saúde e implementação de metas específicas de serviços na área de atenção básica.
 (...) 
40. Assim situada à matéria, alinho-me à corrente dominante, representada pelos precedentes indicados nos itens 35 a 37. Assim o faço por entender que o desvio de objeto, nos repasses fundo a fundo efetuados pelo FNS, representa ofensa ao interesse jurídico material da União em ver implementada uma determinada estratégia de saúde. O débito é expressão financeira da lesão ao referido interesse da União, provocado por parte do ente encarregado de gerir ou executar diretamente os serviços de saúde. 
 (...) 
53. Com efeito, a tese de inexistência de débito na hipótese de desvio de objeto poderia estimular os Municípios a gerir as parcelas oriundas do FNS como se fossem recursos próprios, desonerando seus próprios orçamentos, mantendo não realizadas as políticas de responsabilidade da União, em desconsideração a toda a arquitetura do Sistema SUS e do dever, imposto aos órgãos federais, de zelar pela aplicação dos recursos do FNS "de acordo com a programação autorizada". (...) .
54. Em outras palavras, o desvio de objeto, embora de menor reprovabilidade do que o desvio de finalidade e a supressão dos recursos públicos, também é pernicioso para a atuação estatal por desatender aos princípios de planejamento e orçamento, não mitigando, por si só, a necessidade de recomposição do Fundo lesado. (trecho da proposta de deliberação que deu origem ao Acórdão 1391/2019-TCU-Plenário) 
28. Já pelo Acórdão 1045/2020-TCU-Plenário (rel. Ministro Benjamin Zymler) , mesmo reconhecendo a necessidade de devolução dos recursos aplicados com desvio de objeto antes do advento da LC 141/2012, o TCU entendeu que, naquele caso concreto em especial, cuja transferência fundo a fundo ocorreu no ano de 2010, não faria sentido exigir a devolução dos recursos pelo município para o fundo municipal de saúde pois a política pública que vigia naquela época (dez anos atrás) poderia não ser a mais adequada na atualidade, o que iria gerar o comprometimento na alocação de recursos nos programas atuais de saúde a cargo do município, sendo aplicável o disposto no art. 20 da LINDB, segundo o qual o órgão deliberativo deve avaliar as consequências práticas de sua decisão, cabendo, eventualmente, a responsabilização do gestor:
42. Os presentes autos, contudo, guardam a especificidade de que o desvio de objeto ocorreu há cerca de dez anos e, sob esse enfoque, desde já, agradeço as contribuições do Gabinete da Ministra Ana Arraes.
43. Ora, como antes exposto, o processo de planejamento e orçamento do Sistema Único de Saúde (SUS) deve compatibilizar as necessidades da política de saúde com a disponibilidade de recursos em planos de saúde dos municípios, dos estados, do Distrito Federal e da União (art. 36 da Lei 8.080/1990) .
 (...) 
47. Por certo, a ocorrência de desvio de objeto no exercício de 2010 provocou que as ações de saúde naquele exercício não tenham acontecido como o planejado. Ou seja, não ocorreram os procedimentos oftalmológicos então previstos (treino de orientação e mobilidade; atendimento/acompanhamento; e reabilitação visual) .
48. Entretanto, não há garantia de que, transcorridos dez anos, tais procedimentos ainda sejam necessários ou se encaixem como prioritários. É possível que essa demanda já tenha sido suprida nos exercícios seguintes e não se faça mais necessária. É igualmente possível que essa demanda ainda seja necessária e já estejam contemplados recursos no plano de saúde atual para supri-la. Ainda é possível que a demanda ainda exista, mas haja outras prioridades para a saúde mais relevantes e que se colocam como prioritárias na destinação dos recursos.
49. Em outras palavras, a transferência dos recursos federais ora questionados teve como fim a prestação de serviços definidos por condições particulares da realidade daquele período. Remanejar recursos do município agora representaria obrigação dissociada da análise das reais necessidades da população local, com impacto no planejamento das ações de saúde, que, por sua vez, também seguem ditames legais específicos.
50. Em suma, quanto o Tribunal determina que o município realoque recursos para um objeto atrelado a necessidades de dez anos atrás pode interferir de forma inadequada no uso efetivo dos recursos atualmente disponíveis para tão importante área e afetar o cumprimento das metas previstas no plano plurianual de saúde. Nesse sentido, menciono o decidido mediante o Acórdão 5313/2019-TCU-Segunda Câmara) .
51. Deve, dessa forma, ser considerado o disposto no art. 20 da Lei de Introdução às normas do Direito Brasileiro para que, neste caso concreto, não seja efetuada determinação ao município para que recomponha os próprios cofres municipais:
'Art. 20. Nas esferas administrativa, controladora e judicial, não se decidirá com base em valores jurídicos abstratos sem que sejam consideradas as consequências práticas da decisão.'
52. Outro aspecto a ser considerado é que o gestor atual da municipalidade não deu causa ao desvio praticado por seu longínquo antecessor. Ou seja, esse primeiro que, presumivelmente, fez um adequado planejamento de saúde e buscou cumpri-lo, vai ter a realização de suas metas prejudicadas por um fato a que não deu causa. Ou seja, acaba-se, por via transversa, punindo o bom gestor, sem prejuízo, por certo, da população que não vai ter atendidas as suas necessidades mais prementes de saúde.
53. Creio não haver dúvidas de que a prática de desvio de objeto na área de saúde é fato grave e que deve estar sujeito a uma resposta pronta e rígida por parte desta Corte de Contas de forma a desencorajar tal procedimento. Nesse aspecto, creio que a aplicação de sanção pecuniária e o julgamento pela irregularidade das contas dos responsáveis por tal procedimento sirvam ao propósito de prevenir a ocorrência de outras infrações e de desestimular a prática da conduta.
54. Por outro lado, a determinação para que a municipalidade recomponha os próprios cofres municipais pode ter o efeito contrário, ou seja, servir de estímulo para que o gestor pratique o desvio de objeto. Isso porque, ciente de que a determinação, de acordo com os necessários trâmites processuais, não ocorrerá durante o seu mandato, o gestor pode se sentir estimulado a praticar o ilícito de forma a prejudicar o seu sucessor, eventual adversário político. Ou seja, o prefeito antecessor pratica o ato ilícito para atender interesses próprios de sua gestão e ainda prejudica o seu sucessor.
55. Em sendo assim, embora por motivos diversos, acolho a proposta do Ministério Público junto ao TCU no sentido de acatar as alegações de defesa apresentadas pela municipalidade. (trecho do voto que delineou o Acórdão 1045/2020-TCU-Plenário) 
29. Dessa forma, o Plenário do TCU posicionou-se por acolher as alegações do município e afastar a obrigação de que o ente federativo efetuasse o ressarcimento de valores acometidos por desvio de objeto (há mais de dez anos) ao respectivo Fundo Municipal de Saúde.
30. Retornando ao processo em tela, é forçoso reconhecer que as considerações expostas no voto que deu origem ao Acórdão 1045/2020-TCU-Plenário, quanto à ocorrência de desvio de objeto há mais de dez anos, assemelham-se às particularidades desta TCE. 
31. Também é interessante observar que essa posição abarcaria, mesmo que por motivos diversos, o posicionamento já defendido pelo relator deste processo (Ministro-Substituto Weder de Oliveira) de que o desvio de objeto na aplicação de recursos do Fundo Nacional de Saúde transferidos na modalidade fundo a fundo a estados, municípios e ao Distrito Federal, se ocorrido anteriormente à publicação da Lei Complementar nº 141/2012, não configura débito e, portanto, não enseja a necessidade de restituição dos valores empregados (Acórdãos nº 8663/2017 e nº 3582/2018, ambos da Primeira Câmara) .
32. Portanto, a partir de todo o exposto, e principalmente de provável desfecho similar de manifestação do TCU pela ausência de interesse público em efetuar possível determinação para o ressarcimento de débito decorrente de desvio de objeto ocorridos há mais de dez anos (item I do § 24) , considera-se que caberia propor apenas o julgamento pelo ressarcimento dos débitos desta TCE relativos à ocorrência desvio de finalidade (item II do § 24) , cujo valor total histórico alcança a monta de R$ 39.022,23." (grifos no original) 
A proposta da Secex-TCE, na ocasião, foi de exclusão as Sras. Maria Eliane Gadelha Carius e Ana Maria Cunha do Nascimento Figueiredo da relação processual, considerar revel o município de Assis Brasil/AC; e fixar novo e improrrogável prazo de 15 (quinze) dias para que o ente comprovasse, perante o Tribunal, o recolhimento do valor de R$ 39.022,23 relativo ao desvio de finalidade remanescente.
Fixado o prazo, por meio do Acórdão 7239/2021-TCU-Primeira Câmara, de 20/4/2021[footnoteRef:13], e devidamente comunicada[footnoteRef:14], a municipalidade não compareceu aos autos, fato que ensejou a proposta de mérito da unidade instrutiva, no atual momento processual, pelo julgamento pela irregularidade de suas contas. [13:  Peça 50.]  [14:  Peça 57.] 
O MP/TCU alinha-se à proposta de encaminhamento formulada pela Secex-TCE[footnoteRef:15]. [15:  Peça 81.] 
II
Incide sobre o responsável os efeitos da revelia, dando-se prosseguimento ao processo, nos termos do art. 12, § 3º, da Lei 8.443/1992.
Tendo em vista a inexistência nos autos de elementos capazes de comprovar a boa e regular aplicação dos recursos, acolho integralmente a proposta da unidade instrutiva, endossada pelo MP/TCU.
Ressalto que, como visto, as constatações foram apuradas em 2009 e 2010 após auditoria do Denasus durante a gestão 2009-2012 da ex-prefeita Sra. Maria Eliane Gadelha Carius, que não foi citada nestes autos, uma vez que não haveria irregularidades a lhe serem imputadas. 
Por fim, operou-se na situação em exame a prescrição da pretensão punitiva, uma vez que as irregularidades discutidas nesta TCE ocorreram nos exercícios de 2009 a 2010[footnoteRef:16] e o pronunciamento pela citação do ente federativo ocorreu em 29/5/2020[footnoteRef:17].  [16:  Peça 2.]  [17:  Peças 38-40.] 
Diante do exposto, manifesto-me pela aprovação do acórdão que ora submeto à apreciação deste Colegiado.
TCU, Sala das Sessões, em 3 de maio de 2022.
WEDER DE OLIVEIRA 
Relator